最高法院民事判決　　　　　　　　　　　　　　　九十一年度台上字第一○八七號
　　上　訴　人　乙○○
　　訴訟代理人　周耀門律師
　　　　　　　　王伊忱律師
　　　　　　　　李宗輝律師
　　被 上訴 人　丙○○
　　訴訟代理人　蘇榮達律師
　　　　　　　　蘇俊誠律師
　　上　訴　人　甲○○
　　訴訟代理人　蔡建賢律師
右當事人間請求給付買賣價金事件，上訴人對於中華民國八十九年七月二十五日台灣
高等法院高雄分院第二審判決（八十六年度重上字第五一號），各自提起上訴，本院
判決如左：
    主  文
原判決關於駁回上訴人乙○○請求上訴人甲○○給付新台幣肆佰陸拾伍萬元本息之上
訴及該訴訟費用部分廢棄，發回台灣高等法院高雄分院。
乙○○之其他上訴及甲○○之上訴均駁回。
第三審訴訟費用關於駁回乙○○其他上訴部分，由乙○○負擔；關於駁回甲○○上訴
部分，由甲○○負擔。
    理  由
本件上訴人乙○○起訴主張：對造上訴人甲○○及被上訴人丙○○共同出資合夥，於
民國八十四年一月二十六日向伊購買坐落高雄市○○區○○段一小段一○一三、一○
一六號土地（下稱系爭土地），約定總價款為新台幣（下同）二億三千六百四十六萬
七千九百九十二元，伊已依約移轉土地所有權登記予丙○○，並交付完畢，詎甲○○
與丙○○僅給付其中二億一千零七十一萬二千零四十四元，尚欠價金二千五百七十五
萬五千九百四十八元未為給付。爰本於買賣之法律關係，求為命甲○○與丙○○連帶
如數給付，並自起訴狀繕本送達翌日（八十五年六月十一日）起加付法定遲延利息之
判決（第一審命甲○○給付乙○○二千一百十萬五千九百四十八元本息，駁回乙○○
對甲○○四百六十五萬元及對丙○○二千五百七十五萬五千九百四十八元本息之請求
；乙○○及甲○○分別提起上訴，均經原審駁回；乙○○就其敗訴部分、甲○○僅就
其敗訴中之七百四十五萬元本息部分，分別提起上訴。甲○○對其餘受敗訴判決之一
千三百六十五萬五千九百四十八元本息部分，未聲明不服，已告確定）。
被上訴人丙○○係以：伊並非系爭買賣契約之買受人，亦未列名於買賣契約中，更未
與甲○○合夥購買系爭土地，自不負給付價金之義務等語，資為抗辯。
上訴人甲○○則辯稱：伊與丙○○間並無合夥關係。對造上訴人乙○○未依約於八十
四年六月三十日交付系爭土地，而遲至同年九月一日始經由高雄市政府地政處土地重
劃大隊（下稱高雄市土地重劃大隊）為點交，即應給付伊違約金五百五十八萬元，自
得於價金餘款中扣除；又伊因乙○○遲延交付，受有建築師費用、預期利益、支付貸
款利息等之損失，合計六千八百二十四萬一千八百五十一元，亦可供抵銷。經抵銷後
，乙○○之價金債權即已消滅，伊並無給付義務等語。
原審以：兩造對於由乙○○與甲○○出名訂立系爭土地之不動產買賣契約書，及尚有
餘款二千五百七十五萬五千九百四十八元未付等情並不爭執，堪認為真實。依該買賣
契約特約事項第(九)項約定：「地籍圖及點交土地（原判決理由中漏載「土地」二字）
待市政府通知點交」，乙○○與甲○○嗣於八十四年六月六日再次協議，於契約書上
附記：「交地，民國八十四年六月三十日甲方（乙○○）以空地交付乙方（甲○○）
，逾期每逾一天，甲方應付違約款每天新台幣六萬元，作違約款，若於八十四年七月
三十一日未能空地交給乙方，以加倍罰款每日以十二萬元作為罰款」。因系爭土地於
買賣時即屬重劃之土地，須待重劃確定後始能確定其範圍，則有關系爭土地交付之時
點，自應以土地重劃確定後，經土地重劃機關通知點交，始符合契約之本旨。況甲○
○購買系爭土地目的在建築房屋，依市地重劃實施辦法第四十條及第四十四條規定，
完成地籍測量及權利變更登記程序後，始可依相關規定申辦建築執照；依高雄市建築
管理規則第五條規定，須檢附重劃後地籍圖謄本始可申請建築線，則如未經重劃機關
為點交，買受人甲○○顯無從進行後續之建築事宜，而不符合其購買系爭土地之目的
，益見本件買賣標的物之點交，應以經高雄市土地重劃大隊之點交為準據。至乙○○
與甲○○另有六月三十日前為點交，如未按期點交時應支付違約金計算方式之協議，
該六月三十日，僅係預期可為點交之時點，並非確定可為點交之日期，否則何須另為
違約金之約定？乙○○主張其不可能以政府機關未能確定之作為（即重劃確定時點）
資為履行契約義務之依據，使自己陷於不利之後果，故應以嗣後六月三十日交地之協
議作為履約內容云云，即非可取。雖乙○○另主張曾於八十四年六月二十日將系爭土
地之地上物為清除行為，同年七月十九日會同地政機關鑑界以便點交，然六月二十日
僅在排除第三人侯榮仙之占用系爭土地，七月十九日係確定系爭土地之範圍，均非法
律上及本件契約所謂交付之意義，且乙○○既自陳上開二次期日甲○○並未到場，亦
見雙方尚無實際點交情事。而系爭土地係分別於八十四年八月二十四日（一○一三地
號）及同年九月一日（一○一六地號），由高雄市土地重劃大隊點交予土地所有權人
，因雙方就系爭買賣之二筆土地，未約定可分別交付，如僅交付其中一筆，自難認已
依債務本旨為給付，故仍應以九月一日二筆土地全部點交完畢，始得認乙○○已履行
其給付義務，並因其交付系爭土地係在約定之八十四年六月三十日之後，即應負給付
遲延之違約責任。依八十四年六月六日之協議，乙○○原應自八十四年七月一日起至
七月三十一日止，按每日六萬元，即一百八十六萬元；同年八月一日起至八月三十一
日止，按每日十二萬元，即三百七十二萬元，合計給付五百五十八萬元之違約金。除
其中每日六萬元計算部分，尚屬相當外，每日十二萬元計算部分，則屬過高，應酌減
至每日九萬元，即二百七十九萬元為合理。故甲○○得以合計四百六十五萬元之違約
金債權與乙○○之價金債權互為抵銷。至該違約金之給付約定，係以乙○○遲延交付
系爭土地為要件，而約定之交付日期，僅係預期可履行交付土地之時點，並非特別著
重該日期之約定，甲○○又未能證明該約定具有「約定於適時期履行」之意思，核其
性質，應屬遲延給付之賠償總額預定違約金，甲○○自僅得請求約定之違約金。甲○
○抗辯其因乙○○遲延給付受有建築師設計費用七百四十五萬元、利息損失二千零七
十九萬一千八百五十一元及營業損失四千萬元，合計六千八百二十四萬一千八百五十
一元之損害，亦得抵銷云云，即非可取。況其中之建築師設計費用，係甲○○為興建
房屋所應支出之費用，高雄市政府工務局並曾核發建築執照由其申報開工，益見該項
設計費用之支出與乙○○之遲延交付系爭土地無關。其次，依系爭土地之買賣契約所
載，出賣人明確記載為乙○○，買受人為甲○○，「立契約書人」一欄中，買受人部
分亦僅由甲○○一人簽名蓋章。該契約中既無片紙隻字記載丙○○為共同買受人，已
難謂丙○○係買受人；且證人即系爭土地買賣之介紹人兼見證人蘇維常及辦理移轉登
記事宜之代書陳安正均未證稱丙○○為本件買賣契約之當事人。乙○○復未能就其主
張丙○○、甲○○兩人間合夥而推由甲○○出名購買之事實舉證證明，徒謂：買賣價
金中有高達一億五千三百六十八萬元（或更高數額）部分，係以丙○○名義匯款給付
，且系爭土地係移轉登記為丙○○名義，並以丙○○名義為債務人向銀行辦理貸款，
故丙○○應為系爭土地之買受人云云，亦無足採。參諸系爭買賣契約第九條已約定登
記權利人之名義由甲○○指定，則甲○○依約定，將土地所有權移轉登記予丙○○，
即與契約之約定相符，而與買賣常情無悖，及買賣價金係以何種方式給付，係基於付
款者之方便性。甲○○委由丙○○調借款項，直接以丙○○名義匯款予乙○○，暨丙
○○係以自己名義向銀行辦理抵押貸款，均僅屬丙○○與甲○○間之信任關係等情，
益見乙○○主張丙○○同為系爭土地之買受人，為無足取。綜上，乙○○原得請求之
買賣價金為二千五百七十五萬五千九百四十八元，經甲○○以四百六十五萬元之違約
金債權抵銷後，乙○○請求甲○○給付價金餘款二千一百十萬五千九百四十八元本息
部分，即屬有理。逾此部分之請求，為無理由，應予駁回；另乙○○請求丙○○給付
部分，為無理由，亦應駁回。為原審心證之所由得，因而維持第一審所為命甲○○給
付乙○○二千一百十萬五千九百四十八元本息，並駁回乙○○對甲○○四百六十五萬
元及對丙○○二千五百七十五萬五千九百四十八元本息請求之判決，分別駁回乙○○
及甲○○之上訴。
關於廢棄發回部分（即原審駁回上訴人乙○○請求對造上訴人甲○○給付四百六十五
萬元本息之上訴部分）：
按解釋契約固屬事實審法院之職權，惟其解釋如違背法令或有悖於論理法則或經驗法
則，自非不得以其解釋為不當，援為上訴第三審之理由，本院著有八十三年台上字第
二一一八號判例。本件上訴人乙○○於八十四年一月二十六日與對造上訴人甲○○訂
立系爭土地不動產買賣契約書時，雖曾於特約事項第(九)項約定：「地籍圖及點交土地
（原判決理由中漏載「土地」二字）待市政府通知點交」，然雙方於同年六月六日再
次協議，約定由甲○○於當日付款一億三千萬元，乙○○則應於同年六月三十日將系
爭土地以空地交付甲○○，逾期須給付甲○○每天六萬元（同年七月三十一日前）或
十二萬元（同年八月一日後）之違約款（見一審卷八至一○頁之不動產買賣契約書）
，為原審合法認定之事實。而所謂「地籍圖及點交土地待市政府通知點交」，依字面
文義解釋，似係指：「於市政府通知時，應交付地籍圖及點交土地」，即屬有關土地
交付時期之約定，無關於土地交付之方式。果爾，乙○○主張其於八十四年六月六日
與甲○○再次協議，係為配合付款方式之變動（原付款方式為：餘款一億六千六百一
十二萬元以乙○○名義向銀行貸款，並於八十四年四月三十日由乙○○先行提領一億
一千八百四十萬元，餘款四千七百七十二萬元保留作為繳納土地增值稅於同年五月三
十一日付款，於土地點交後再辦理抵押權設定名義人變更為甲○○名義）及系爭土地
之重劃後所有權狀業於八十四年五月三十日發下而為，當日其並將重劃後之土地所有
權狀交付甲○○，此為契約之更新，即不得再援引原特約事項第(九)項之約定以定雙方
間之權利義務關係等情（見原審(三)卷一二一至一二四頁、一八五至一九○頁），似非
全然無據。況系爭土地之所有權，業於八十四年六月十二日移轉登記為丙○○名義（
見一審卷二六至二九頁、一八六至一八九頁土地登記簿謄本），則重劃機關何時通知
點交與新所有權人丙○○？丙○○是否配合重劃機關受理系爭土地之交付而完成點交
？即均與原所有權人乙○○無關。亦見乙○○主張：其不可能就其所不能掌控之事項
，於八十四年六月六日與甲○○就違約罰部分有所約定一節，似與常情無悖。乃原審
遽認該特約事項第(九)項之約定，與八十四年六月六日之再為協議均屬有效，即以土地
重劃機關通知點交為乙○○應履行交付系爭土地之方式，八十四年六月三十日為乙○
○應履行交付系爭土地之期限，並據此認定乙○○違約，置雙方八十四年六月六日再
為協議所明示「八十四年六月三十日甲方（乙○○）以空地交付乙方（甲○○）」之
約定於不顧，就系爭契約之解釋，難謂未違論理法則及經驗法則，自屬可議。倘八十
四年六月三十日係雙方約定交付系爭土地之日期，是否可能再以「點交土地待市政府
通知點交」之不確定日期充為契約之內容？苟「市政府通知點交」之日期，係雙方之
約定，乙○○於八十四年九月一日高雄市土地重劃大隊點交予土地所有人時，何來遲
延之責任？如該八十四年六月三十日及「市政府通知點交」之不確定日期，均屬雙方
約定交付系爭土地之期日，前後之約定豈非矛盾？原審未詳加勾稽，遽為不利於乙○
○之認定，尤非允洽。次按，履行期屆至而債務人已依債之本旨實行提出給付者，債
務人即不負遲延責任；如債權人預示拒絕受領之意思，或給付兼需債權人之行為者，
債務人得以準備給付之事情，通知債權人，以代提出，並不負遲延責任，此觀民法第
二百三十五條之規定即明。本件乙○○主張：丙○○於八十四年六月十九日申請土地
複丈，以明瞭土地界址。同年月二十日其已將系爭土地之地上物清除，交付甲○○。
同年七月十九日地政機關複丈測量時，發現鄰地林進德房屋屋簷越界，林進德當時即
將越界部分拆除，翌日對造並將系爭土地圍起，應已完成交付等情（見原審(三)卷一二
五、一二六、一九○、一九一頁）。而甲○○於八十四年六月六日與乙○○再次協議
時，已知同年月三十日交付系爭土地，則乙○○所主張八十四年六月二十日之交付，
是否屬實？有無符合債之本旨？如為否定，其於同年七月十九日於丙○○申請複丈之
測量日期到場，當日並將越界之屋簷拆除，是否亦屬交付空地之履行？凡此攸關乙○
○是否應負給付遲延責任之事項，原審俱未詳加研求審認，遽以未經重劃機關通知點
交，即認乙○○尚非合法交付系爭土地，因而以乙○○應負遲延給付之違約責任，依
八十四年六月六日之再次協議，自八十四年七月一日起至同年月三十一日止，以每日
六萬元計算，自同年八月一日起至同年月三十一日止，以每日九萬元計算，合計應付
甲○○四百六十五萬元之違約賠償，經抵銷後，乙○○對此數額之本息即不得請求甲
○○給付，就該四百六十五萬元本息部分，為乙○○敗訴之判決，亦有違誤。乙○○
上訴意旨，指摘原判決此部分為不當，聲明廢棄，為有理由。
關於駁回上訴人乙○○其他上訴部分（即上訴人乙○○請求被上訴人丙○○給付二千
五百七十五萬五千九百四十八元本息部分）：
原審經審酌全辯論意旨，所論斷：系爭土地之不動產買賣契約書係由乙○○與甲○○
簽訂，乙○○就其關於丙○○與甲○○間係合夥購買系爭土地之主張，未能舉證證明
，即難認丙○○為系爭土地之買受人。而土地所有權名義人登記為丙○○，係甲○○
依約為指定，尚無悖於買賣常情。不能以部分買賣價金係由丙○○借款及匯款，即謂
丙○○為共同買受人。是乙○○請求丙○○應與甲○○連帶給付買賣價金二千五百七
十五萬五千九百四十八元本息，自屬無據等情，經核於法洵無違誤。乙○○上訴意旨
，猶執前詞，就原審取捨證據、認定事實及解釋契約之職權行使，指摘為不當，並就
原審已論斷者，泛言未論斷，聲明廢棄此部分之原判決，非有理由。
關於駁回上訴人甲○○上訴部分（即上訴人甲○○就其應給付對造上訴人乙○○七百
四十五萬元本息之上訴部分。至甲○○其餘應給付部分，未據其聲明不服，已明於
前。）：
按約定如債務人不於適當時期，或不依適當方法履行債務時，即須支付違約金者，債
權人於債務人不履行時，除違約金外，並得請求履行或不履行之損害賠償，修正前民
法第二百五十條第二項但書固定有明文，惟債權人依此規定請求損害賠償時，仍應證
明其受有損害及此損害與債務人之不履行間有因果關係始可。本件兩造於八十四年六
月六日之再次協議，係要求乙○○於同年月三十日將系爭土地以空地形式交付甲○○
，並約定如乙○○不履行時，應按每日六萬元或十二萬元支付違約款，已如上述，則
該約定支付違約款之性質，應屬懲罰性之違約金，即係以強制乙○○於八十四年六月
三十日將空地交付甲○○為目的，揆諸首揭說明，如乙○○未能如期履行，甲○○除
約定違約金外，尚得於證明受有損害及有因果關係後，請求損害賠償。原審認雙方約
定之違約款，係賠償總額預定性違約金一節，縱有誤會，然甲○○抗辯得抵銷之支付
予建築師設計費用七百四十五萬元，係其為在系爭土地上興建房屋所應支出之費用，
而高雄市政府工務局亦曾核發建築執照並由其申報開工等情，為原審合法認定之事實
，原審乃進而認定該設計費用之支出，與乙○○遲延交付土地並無關涉，即此項設計
費用之支出，非屬甲○○之損害，且與乙○○何時交付系爭土地無因果關係，因就此
部分為甲○○不可供抵銷乙○○價金債權之判斷，命甲○○如數給付該部分之本息，
於法洵無不合。其所採理由雖有未盡，結果尚無不同，仍應予以維持。甲○○上訴意
旨，指摘此部分之原判決為不當，聲明廢棄，非有理由。
據上論結，本件上訴人乙○○之上訴為一部有理由，一部無理由，上訴人甲○○之上
訴為無理由，依民事訴訟法第四百七十七條第一項、第四百七十八條第一項、第四百
八十一條、第四百四十九條第一項、第七十八條，判決如主文。
中      華      民      國    九十一    年      六      月      六      日
                              最高法院民事第七庭
                                  審判長法官 蘇  茂  秋
                                        法官 徐  璧  湖
                                        法官 朱  建  男
                                        法官 曾  煌  圳
                                        法官 沈  方  維
　　　右正本證明與原本無異
 　　　　　                              　　　書  記  官
中      華      民      國    九十一    年      六      月     十七     日
